臺灣士林地方法院民事裁定　　　　　　99年度事聲字第5115號
聲　明　人　台北富邦商業銀行股份有限公司
法定代理人　韓蔚廷
相　對　人　詹晏菱
上列聲明人因相對人聲請更生事件，對於本院司法事務官民國99
年10月28日98年度司執消債更字第377 號裁定不服，提出異議，
本院裁定如下：
    主  文
聲明異議駁回。
聲明程序費用由聲明人負擔。
    理  由
一、本件聲明異議意旨略以：相對人胞弟之實質所得水準尚無所
    悉，據客觀訊息得知，尚有繳納房屋貸款，推判其實質所得
    及資力應優於相對人，如由相對人對其母負擔相同之扶養義
    務，實難認公允。本院審酌更生方案時，不應昧於時勢而有
    所不察。聲明人認相對人所定更生方案，其扶養支出應兼顧
    其他扶養義務人資力狀況，聲明人始可能積極認同更生方案
    。而更生方案之認可與否，除法定積極要件外，債務人之年
    齡、償債意圖、心態、財務分配之妥當性、債權人受償之比
    例、額度、期間等，更應兼顧並籌，始克符合消費者債務清
    理條例之立法意旨，否則認可之更生方案內容顧此失彼，使
    心存投機者亦因此脫免債務清償，非屬上開立法之初衷，且
    有抵觸。為此，聲明異議云云。而聲明：(一)原裁定認可之更
    生方案應予廢棄。(二)相對人應修正更生方案。
二、按債務人有薪資、執行業務所得或其他固定收入，法院認更
    生方案之條件公允者，得不經債權人會議可決，逕依債務人
    之聲請或依職權以裁定認可更生方案。」；「有下列情形之
    一者，法院不得為前項之認可：... 三無擔保及無優先權債
    權受償總額，顯低於法院裁定開始更生程序時，依清算程序
    所得受償之總額。」消費者債務清理條例第64條第1 項、第
    2 項第3 款定有明文。揆其立法理由分為：「債務人如有薪
    資、執行業務所得（例如：計程車司機之執行業務所得）等
    固定收入，並將其可處分所得之一定部分充為清償，於債權
    人之權益已有保障，其更生程序應更為簡易、迅速。故債務
    人提出之更生方案，倘法院認為其條件公允（例如：清償總
    額已達債權總額相當成數，債權人受償金額不致過低等），
    得不待債權人會議可決，逕依債務人之聲請或依職權以裁定
    認可之，爰設第一項。」；「更生程序係以債務人將來有繼
    續性及反覆性收入之望為前提，立法鼓勵債務人利用更生程
    序，避免清算程序，無非在於更生程序對於債權人較為有利
    ，可使債權人獲得較高之清償額數，而債務人復得以藉更生
    程序獲得重建，倘無擔保及無優先權債權於更生程序所得受
    償之總額，顯低於法院裁定開始更生程序時，依清算程序可
    能受償之總額，即與上開立法本旨相違，為保障債權人之權
    益，法院自不應逕行認可更生方案，爰設第三款。」等語。
    本此，上揭關於債務人所提出之更生方案，法院是否裁定認
    可所應審酌者，闕為更生方案所定之清償方式、時期、金額
    ，依據債務人當時之薪資、執行業務所得或其他固定收入狀
    況，如按該更生方案履行清償義務，則是否在可維持債務人
    及扶養家屬基本生活之經濟安全，並有履行可能，使債務人
    於其可負擔之最大且合理之理償債能力範圍內，履行清償義
    務，而在更生或清算之程序選擇中，如選擇更生程序而依更
    生方案清償，不致產生因該程序選擇使債權人受償比例顯著
    降低，遂其藉此保全原有資產而脫免債務之道德風險。如在
    此條件下，以通常合理之基準加以判斷，法院審酌後認更生
    方案對債權人及債務人雙方權利義務，無顯失公允之處，而
    為認可更生方案之裁定，屬法院裁量之權限，除有明顯與上
    開條件不合者外，不能許債權人任意指摘有何失允不當。
三、本件聲明人雖執前情聲明異議，指摘原審裁定不當。惟相對
    人聲請更生事件，前經本院於民國98年12月10日以97年度消
    債更字第973 號裁定相對人自同年月14日下午5 時起開始更
    生程序，並命司法事務官進行更生程序。嗣相對人於本院98
    年度司執消債更字第377 號更生事件程序中提出更生方案（
    下稱原更生方案），由本院司法事務官於99年10月28日以98
    年度司執消債更字第377 號裁定，認相對人有薪資、執行業
    務所得或其他固定收入，而原更生方案所定清償條件公允、
    適當、可行，而逕予裁定認可，併依職權限制更生條件履行
    期間，相對人應受之生活限制。原裁定認可相對人所提出之
    原更生方案，乃由相對人分96期，以1 個月為1 期，按期清
    償全體無擔保債權人新臺幣（下同）8,000 元，其債務總額
    依照99年5 月14日公告確定之債權表計算為192 萬1,177 元
    ，相對人依更生方案之清償總額為76萬8,000 元，清償比例
    為39.98 ％，業據本院調取原審卷宗查核無誤。而相對人之
    母有扶養義務人2 人，即相對人及其胞弟，相對人因此按99
    年度綜合所得稅親屬扶養寬減額之1/2 列計必要生活支出包
    含扶養其母之支出3,417 元，依現今社會經濟與消費水平，
    實已低於維持其母基本生活支出之必要數額，此應為公知之
    事實，是其按此列計核算，依其工作收入金額每月約2 萬元
    ，並圖兼職增加收入3,500 元，而提出更生方案，應認已盡
    力儉節償債，亦無應減少負擔扶養義務給付金額之問題。聲
    明人所陳相對人胞弟名下有房屋而支付貸款中一節，僅顯示
    相對人胞弟雖有房產，但亦有負債，無足以證明收入或資力
    必然優於相對人，而應令負更高比例之扶養義務，聲明人一
    方面陳稱對相對人胞弟之收入無所悉，一方面稱謂推判資力
    應優於相對人如何云云，殊顯為無據臆測。另聲明人徒以原
    審認定更生方案昧於時勢，審酌時應考量債務人之年齡、償
    債意圖、心態、財務分配之妥當性、債權人受償之比例、額
    度、期間等項兼顧並籌云云空言描想，而全未據提出任何證
    據資料或指出具體之事由，可資認定原裁定認可之原更生方
    案有何違法或不公允之處，洵不能認為有據。
四、從而，相對人於更生程序中提出原更生方案，經原裁定認屬
    公允、適當、可行，且無消債條例第63條、第64條第2 項所
    定不應認可之消極事由存在，雖未能經債權人會議可決，仍
    應予以認可該更生方案，另就相對人在未依更生條件全部履
    行完畢前之生活程度，併予裁定限制。揆之上揭規定及說明
    ，應認於法核無違誤。聲明人執前情指摘原裁定認可之原更
    生方案不當，求予廢棄改判，為無理由，應予駁回。
五、爰裁定如主文。
中    華    民    國  100     年    2     月    25    日
                  民事第二庭  法      官  蕭錫証
上為正本係照原本作成。
如不服本裁定，應於裁定送達後10日內，以書狀向本院提出抗告
並繳納抗告費新臺幣1千元。
中    華    民    國  100     年    3     月    3     日
                              書  記  官  羅伊安